【裁判字號】    97,上訴,582
【裁判日期】    980326
【裁判案由】    常業詐欺
【裁判全文】
臺灣高等法院臺中分院刑事判決         97年度上訴字第582號
上  訴  人  臺灣臺中地方法院檢察署檢察官
被      告  丁○○
選任辯護人  常照倫律師
            張績寶律師
            莊惠祺律師
上列上訴人因被告詐欺案件，不服臺灣臺中地方法院95年度訴字
第2282號，中華民國96年11月20日第一審判決（起訴案號：臺灣
臺中地方法院檢察署93年度偵字第 10475、10665、12224、94年
度偵緝字第1546號），提起上訴，並經檢察官移送本院併案審理
（臺灣基隆地方法院檢察署96年度偵字第6358號、臺灣板橋地方
法院檢察署97年度他字第5304號），本院判決如下：
    主  文
原判決撤銷。
丁○○犯共同連續幫助詐欺罪，處有期徒刑壹年，減為有期徒刑
陸月，如易科罰金，以新臺幣玖佰元即銀元佰元折算壹日。
    事  實
一、丁○○、黃棕仁（通緝中）與甲○○（檢察官另案偵查），
    自民國91年2月間起，共組販售人頭支票集團，藉在報紙上
    刊登「票貼、代辦支票申請」廣告，向洽詢之不特定人收購
    或價賣支票，且為求支票來源固定，並邀同陳明德等不特定
    人，或代辦公司、商號登記，再以未實際經營之該公司、商
    號開立支票帳戶，或逕申設支票帳戶，以每家金融機構帳戶
    新台幣（下同）10萬元，每本25張支票2萬元之價格予以收
    購，而為確保債信可向各該銀行取得支票，並先由黃棕仁、
    丁○○依約將銀行限定之金額存入上開支票帳戶內，待領得
    支票後，即予以提領，黃棕仁、丁○○、甲○○再基於共同
    概括犯意，以每本10 0張19萬元之代價，將此等支票販賣予
    不特定人牟利；丁○○、黃棕仁、甲○○、蕭明德、陳敏華
    、李現文、周家福均明知支票係關係個人信用之表徵，如任
    意提供他人使用，有可能供詐欺取財犯罪用途之可能，竟仍
    基於縱幫助他人詐欺行騙亦在所不惜之不確定故意，蕭明德
    、陳敏華、李現文、周家福將其等個人支票或以其等為負責
    人之公司支票賣予黃棕仁、丁○○集團，再由該集團成員基
    於共同概括犯意，將此等支票賣予不特定人詐欺牟利，嗣取
    得支票者分別為下述詐欺犯行：
  (一)黃啟斌意圖為自己不法所有，於91年7月間，持陳明德之致
    懋實業有限公司（負責人陳明德）發票，91年8月31日期，
    票號cf0000000號，付款人慶豐商業銀行，面額186,000 元
    支票為擔保，向韓正一偽稱支票屆期可兌現付款，而將桃園
    縣平鎮市平鎮國小之教室裝潢工程發包予韓正一，致韓正一
    陷於錯誤，而承包該工程，韓正一因而陷於錯誤，依約支出
    價值186, 000元之材料及勞務費用。
  (二)
  許丁立意圖為自己不法所有，於91年7月29日持陳敏華之誠
    泰銀行大同分行000000000000帳號，票號0000000號，面額
    100萬元之支票向蘇文秀行騙借得同額款項。
  范國霖意圖為自己不法所有，於92年間，持陳敏華之誠泰銀
    行大同分行000000000000帳號，票號0000000號、面額488,0
    09元支票，向吳春足批貨，致吳春足陷於錯誤，交付同價額
    貨物予范國霖。
  (三)蔡松住意圖為自己不法所有，於93年5、6月間，持李現文之
    93年7月19日、93年8月4日期，票號HO0000000、HO0000000
    號，付款人台北市第一信用合作社，面額分別為73,200元、
    107,600元支票為擔保，向蘇燦明詐借得同額款項。
  (四)周家福於91年3月19日向臺北國際商業銀行樹林分行（現已
    改為永豐商業銀行樹林分行），以嘉輔企業社周家福名義申
    請0000000000000支票帳戶，並於領取支票後隨即交予黃棕
    仁使用，黃棕仁則交付其新臺幣20,000元之報酬。嗣該發票
    人經黃棕仁賣出後，由羅立增取得，羅立增明知其還款能力
    及支票屆期無法兌現，竟意圖為自己不法所有，於91年3月1
    9日後至同年8月25日間某日，在戊○○○位於臺中市○區○
    ○街40號住處，持該帳戶，發票日為91年8月25日、金額46,
    200元、票號0000000號之支票向戊○○○借款約4萬元，戊
    ○○○不知有詐，如數交付款項。
二、嗣上述支票屆期提示果退票不獲付款，韓正一、蘇文秀、吳
    春足、蘇燦明、戊○○○始知受騙。
三、案經彰化縣警察局彰化分局移送臺灣臺中地方法院檢察署偵
    查起訴及臺灣板橋、基隆地方法院檢察署移送本院併案審理
    。
    理  由
壹、證據能力部分：本案全部卷證所涵括之證據，公訴人、被告
    對證據能力均未異議，是後述所引用證據之證據能力均無疑
    義，合先敘明。
貳、得心證之理由：
甲、有罪部分：
一、訊據被告丁○○矢口否認有何詐欺犯行，辯稱：伊僅認識被
    告黃棕仁，並借錢給黃棕仁辦理票貼、放款等業務，伊不認
    識其餘被告，且本案扣案的物品，除被告本人的存摺外，其
    餘支票、金融卡、存摺、帳冊等均非伊所有，該帳冊內之筆
    跡僅係伊依照黃棕仁指示登載，伊並無收購帳戶販賣支票之
    犯行等語。經查：
  (一)被告丁○○已於92年8月13日警訊時供述：「（警方查扣之
    帳冊壹本，該帳冊內記載之文字筆跡為何人書寫？）是我寫
    的。」、『（帳冊內記載之「陳永來、「謝孝乾」、「張英
    菊」寫支出壹萬元、萬壹仟元、貳萬元為何意思？）是我
    幫前述三人代辦理銀行甲存帳戶，我先以自己的錢代墊付款
    ，再向其等三人收取費用。』、「（警方所查扣之帳戶、金
    融卡、支票（如清冊）為何用途？）係從事代收支票之用」
    、「（你剛所述有關陳財貴等人之帳戶有無申請甲存領取帳
    戶支票？）領有三本支票，計有陳財貴、張英菊、順義興業
    有限公司等三帳戶有領取支票。」；於 95年4月25日偵訊時
    供述：「（對這些票都有被害人，意見？）…，我認為我不
    應該借錢給甲○○、黃棕仁，不過甲○○都沒說到錢，他說
    他是黃棕仁的妹婿，我是借 1百萬給黃棕仁，我當時是到基
    隆在公司內看到甲○○、周家福、張英菊，他們當時都在公
    司裡」（見93年度偵字第12224號卷第121頁）
  (二)同案被告黃棕仁已於 92年7月29日警訊時供述：「（你是否
    以人頭申請銀行存摺、金融卡、甲存帳戶後再申請支票，申
    請到支票後就給申請人新台幣二萬元？）有的。」、「（你
    將二十五張一本之支票以多少價格賣出？賣給何人？）以新
    台幣四萬元賣出；賣給綽號「阿松」或工廠老闆。」、「（
    那請你說明這些支票如何申請而來？）當時我在做錢莊放款
    業務，他找一些人頭要我將錢匯入人頭帳戶內，後來我才知
    道是徐兆鴻找來的人頭，徐兆鴻所找來找我的每一個人頭我
    都要存入他的帳戶內10萬元，10天後我去領出來，他會給我
    5000元，這期間他就會向銀行申請到人頭的支票來用了。」
    、「（你寄10萬元到人頭帳戶內會有保障？）有二種情形，
    一種是尚未開戶人頭帳戶，我先拿10萬元給他，他會自行派
    人陪人頭去開戶並且存入存簿，後來再將存簿、印章、提款
    卡拿來給我，10天後我再自行將該帳戶將錢領出來，徐兆鴻
    如果方便的話會馬上給我5000元，不方便的話，他會從開好
    的支票給我。另一種是已經開好帳戶了，那個人頭帳戶將存
    簿、印章、提款卡拿來給我，我直接去那個銀行去存10萬元
    以後，過10天再將10萬元領出來，徐兆鴻照樣給我5000元」
    、「（你合作關係只此而已？）另外領到票以後他要給人頭
    戶2萬元的酬庸，他會由我支付這2萬元，我一樣可以得到50
    00元左右的酬勞。」、「（你知道徐兆鴻將上述支票賣給他
    人？價錢如何？）他一張支票賣給他人新台幣2000元。」、
    「（經警方提示甲○○〈男、52.02.23日生、身分證字號Ｚ0
    00000000〉之相片資料供你指認，是否為你所稱之徐兆鴻？
    ）就是他沒有錯。」、「（你剛才有提到陳秀美的名字，是
    何情事？）我以此方式幫陳秀美代辦過支票，但是我辦了很
    久才辦下來」、「（你幫陳秀美辦此支票作何用途？）我幫
    陳秀美這樣寄錢，也向銀行辦了一本票出來。」（見93年度
    偵字第12224號卷第62-69頁）；於95年4月25日警訊時供述
    ：「（你前述說曾因借錢給甲○○作為銀行帳戶存入金錢作
    為業績供請領人頭支票是否仍為此說法？）沒有錯。」、「
    （第13欄所列嫌疑人周家福以嘉輔企業社之空頭公司向台北
    國際商銀0000000000號帳號所列0000000支票號碼，經被害
    人戊○○○兌票失敗損失財物，本件是否為你以借錢給甲○
    ○作為銀行帳戶存入金錢作為業績，供請領人頭支票所生損
    害？）是，這件是我經手沒錯，是我幫甲○○存入周家福銀
    行帳戶各10萬作為業績，所領取之支票。」、「（那是不是
    為你以他之名所請領之支票？你將錢交給他你安心嗎？）不
    是，是我拿錢給他自己去存的。我後來有載他去比較遠的銀
    行，比較近的是他自己去。」、「（那你獲利多少？）他總
    共存了3、4間才對，每家5000元，我賺了20000元。」、「
    （第14欄所列嫌疑人張英菊，經向花蓮區中小企銀、臺灣銀
    行、板信商銀、新竹國際商銀，本件是否為你以借錢給甲○
    ○作為銀行帳戶存入金錢作為業績，供請領人頭支票所生損
    害？）是，這件是我經手沒錯，是我幫甲○○存入張英菊銀
    行帳戶各10萬作為業績，所領取之支票。」、「（那是不是
    為你以他之名所請領之支票？）不是，是我拿錢給周家福，
    由周家福帶張英菊去銀行開戶存的。」、「（那你獲利多少
    ？）他總共存了3、4間才對，每家5000元，我賺了20000元
    。」、「（那幾家銀行？你有否一同前往？）花蓮區中小企
    銀、臺灣銀行、板信商銀、新竹國際商銀。是我開車載她及
    周家福一起去開戶的。」、「（第20欄甲○○為你所指述涉
    嫌以人頭戶開立帳戶請領支票再開立不實支票金額向被害人
    騙取財物是嗎？）是的。」、「（你是說所扣之支票都是甲
    ○○交給你嗎？）是的。」（見93年度偵字第12224號卷第
    84-98頁）；於95年4月25日偵訊供述：「張英菊開戶取得支
    票後就交給甲○○，我當時也在旁邊，張英菊自己跟甲○○
    有協議說請1本票2萬元，是甲○○要付給她，若甲○○沒2
    萬會跟我借再付給他，我還幫周家福做過存款，就是幫他做
    債信，因為要領支票若存摺內沒錢就不可以，所以我要存錢
    ，因我跟甲○○有協議若我幫他存錢，不管票有無申請到，
    他1個帳戶7到10天都要跟我5千元」（見93年度偵字第12224
    號卷第120-121頁）
  (三)同案被告蕭明德已於警詢坦承伊不認識黃棕仁，但伊有將
    申請之支票供他人使用，申請支票時是伊本人與「阿仁」一
    起去申請的，每本支票約賣2萬元，伊只負責做人頭等語（
    警卷第27號第1至第2頁），於偵訊亦坦承「致懋實業有限公
    司是否是你開的？）是」，而本案被害人韓正一遭黃啟斌持
    致懋實業有限公司（負責人陳明德）支票詐騙，因而為黃啟
    斌承包工程等情，業據被害人韓正一於偵訊指述甚詳，並有
    營利事業登記資料、支票退票紀錄在卷足稽。
  (四)同案被告李現文不否認有申請開立上述支票帳戶情事，惟矢
    口否認有何不法犯行，辯稱伊經營水果中盤買賣，是申領約
    4、5本支票使用，於90年間因案遭通緝，即將支票均交予「
    李志成」保管，並未販賣云云，惟被告李現文已於警詢時供
    陳伊僅認識丁○○，不認識黃棕仁，伊有申請安泰銀行松山
    分行、第一商銀、華南銀行、安泰商銀及另一家銀行（名稱
    忘記了），申請支票使用，伊申請的帳戶及支票，是委託丁
    ○○幫忙申辦，但伊本人也在場等情無訛，而被告李現文固
    自90年9月7日起即因案入監服刑，迄 94年12月6日方假釋出
    監，有台灣高等法院被告前案紀錄表在卷可參（原審卷一第
    49至第58頁），惟縱身處獄中，亦非即必與外界完全斷絕聯
    絡而無法販售支票，況被告李現文屬從犯，其犯罪時間應以
    主犯之犯罪時間為準，是並非伊在監執行，即不能犯幫助詐
    欺罪，又其所述支票交予「李志成」保管一節，並無任何事
    證以憑，與其於偵訊所述「（為何他們有你的支票？）我真
    的不清楚，我來關之後，東西都擺在家裏」云云，亦顯不符
    ，且經營水果中盤商，只須1、2本支票即可因應，何須竟申
    領多達4、5本支票，如此重要物品，如已無需用，非不得繳
    還銀行，或逕予銷燬，即無外流之虞，何須託人保管，況支
    票體積不大，縱遭通緝，仍大可隨身攜帶，如認攜帶不便，
    亦非不得置放家中，或託家人保管，何須託「李志成」保管
    ，且既已出獄，為何不向「李志成」索還支票，李志成為被
    告李現文保管支票，結果大批支票外流退票，卻未見被告李
    現文對「李志成」有何追究之舉，「李志成」為被告李現文
    保管支票，二人應有相當親誼，惟被告李現文卻無法說明該
    人之住所、電話或任何聯絡方式供本院查證，所述顯極違情
    悖理，無可憑採，而被害人蘇燦明遭蔡松住持被告李現文支
    票詐騙，因而借貸款項予蔡松住一情，業據被害人蘇燦明於
    警訊指述甚詳，並有支票影本及支票退票理由單在卷足稽。
  (五)同案被告陳敏華不否認其上述誠泰銀行大同分行支票確經蘇
    文秀、吳春足提示不獲付款之情，惟矢口否認有何不法犯行
    ，辯稱其父親之朋友賴永光說要提拔伊做生意，伊即將空白
    支票、印章交給賴永光云云，惟就其所述空白支票交予賴永
    光使用一節並無任何事證以憑，亦無任何賴永光之年籍、住
    所、電話或任何資料可供本院查證，支票應由本人開具而負
    票據責任，如無不法意圖，豈可能輕率交予他人使用而不聞
    不問，所述顯無可採信，而被害人蘇文秀於警詢中陳述：伊
    於91年7月29日持陳敏華之誠泰銀行大同分行 000000000000
    帳號、票號0000000號、面額100萬元之支票，經由第一商業
    銀行中山分行伊的帳戶提示，該張支票是許丁立向伊借錢交
    給伊等語（警卷第28號第2至第3頁），被害人吳春足於警詢
    中陳述：伊於92年6月4日持陳敏華之誠泰銀行大同分行0000
    00000000帳號、票號0000000、面額488,009元，經由誠泰商
    業銀行北嘉義分行提示而遭退票。該張支票是伊朋友范國霖
    向伊批貨交付給伊的等語（警卷第 28號第8頁）。復有支票
    退票理由單在卷足稽。
  (六)同案被告周家福已於原審法院坦承上述犯行，並經證人戊○
    ○○於原審法院審理時證述明確（原審卷三第214至第215頁
    ），且有永豐商業銀行樹林分行96年7月2日永豐銀樹林分行
    （096）字第 00019號函及退票理由單1紙在卷可參（原審卷
    二第149頁至154頁、警卷第15宗第28頁），此外，警方於92
    年7月23日16時40分許，在同案被告黃棕仁位於新竹縣竹北
    市○○路○段57巷19號住處，搜索查獲以嘉輔企業社周家福
    名義請領之空白支票2張，被告周家福犯行至堪認定。
  (七)又被告丁○○坦承扣案帳冊係伊記載，經本院勘驗，該帳冊
    上記載數十家金融行庫的地址及甲存承辦人員職稱姓名，暨
    收支帳目資料，被告丁○○或辯稱金融行庫的地址係黃棕仁
    要伊查的，帳目係黃棕仁囑伊代記，或辯稱帳冊係伊登載黃
    棕仁積欠伊之金錢數額云云，然如非集團成員，並須親身參
    與開立人頭帳戶情事，何須如此詳載金融行庫的地址及承辦
    人員職稱姓名，黃棕仁又豈會不怕案情曝光要被告丁○○記
    帳。
  綜上，本案被告丁○○顯與黃棕仁、甲○○共組販售支票集團
  ，而與周家福等人約定開設人頭帳戶，或逕買得他人帳戶支票
  ，再價賣供他人販賣牟利，被告丁○○犯行事證明確，應依法
  論科。
二、論罪科刑：
    被告行為後，刑法業於94年1月7日修正，同年2月2日公布，
    於95年7月1日施行。按行為後法律有變更者，適用行為時之
    法律，但行為後之法律有利於行為人者，適用最有利於行為
    人之法律，修正後即現行刑法第2條第1項定有明文。又按比
    較新舊法，應就罪刑有關之共犯、未遂犯、想像競合犯、牽
    連犯、連續犯、結合犯，以及累犯加重、自首減輕暨其他法
    定加減原因（如身分加減）與加減例等一切情形，綜其全部
    罪刑之結果而為比較，此有最高法院95年5月23日第八次刑
    庭會議決議第一、(四)則可資參照：
  (一)修正後刑法第2條第1項規定，已將新舊法律適用之「從新從
    輕」原則，改採「從舊從輕」原則，而此規定僅係規範行為
    後法律變更所生新舊法律比較適用之準據法，並非實體刑罰
    法律，自不生行為後法律變更之比較適用之問題，應逕行適
    用新法第2條第1項之規定，為「從舊從輕」之比較。
  (二)再依修正前刑法第30條係規定：「（第1項）幫助他人犯罪
    者，為從犯。雖他人不知幫助之情者，亦同。（第2項）從
    犯之處罰，得按正犯之刑減輕之。」，而依修正後刑法第30
    條係規定：「（第1項）幫助他人實行犯罪行為者，為幫助
    犯。雖他人不知幫助之情者，亦同。（第2項）幫助犯之處
    罰，得按正犯之刑減輕之。」，是95年7月1日施行刑法第30
    條幫助犯之規定，僅作文字上之修正，並無有利、不利之情
    形，最高法院95年度臺上字第6016號判決亦採同旨；再參照
    最高法院95年度臺上字第5599號判決亦載「若條文之修正無
    關乎處罰之輕，僅為其他純文字之修正，即非刑法第2條所
    指之法律有變更，自無庸依該規定為新舊法之比較，而應依
    一般法律適用原則，適用裁判時法。」，是本件就幫助犯之
    規定，應適用裁判時之修正後刑法第30條第1、2項之規定。
  (三)關於共同正犯之規定，修正後刑法第28條規定：「二人以上
    共同實行犯罪之行為者，皆為正犯。」，修正前同條規定：
    「二人以上共同實施犯罪之行為者，皆為正犯。」，不論依
    修正前後規定，本件正犯均構成共同正犯，對被告而言，並
    無有利或不利之情形，依刑法第2條第1項前段規定，應逕適
    用修正前刑法第28條。
  (四)又查刑法於94年2月2日修正公布，95年7月1日施行，被告行
    為後，刑法第56條關於連續犯之規定業已刪除，是被告行為
    後法律已有變更，而本件被告於舊法時期所犯之多次犯行，
    依修正施行前刑法第56條之規定，為連續犯，應以一罪論，
    僅得加重其刑至2分之1；而依修正施行後之刑法，並無連續
    犯之規定，且依新法應各別多次論斷之結果（即數罪併罰）
    ，其刑度應較修正前應依刑法第56條之規定以一連續罪為重
    ，經比較新舊法結果，應依刑法第2條第1項之規定，以被告
    行為時之規定較有利於被告，自應依刑法第2條第1項規定，
    適用修正施行前之刑法第56條規定，論以連續犯。
  (五)刑法第339條第1項之詐欺取財罪，罰金刑部分係處1千元以
    下罰金，依修正後刑法施行法增訂第1條之1之規定：「中華
    民國九十四年一月七日刑法修正施行後，刑法分則編所定罰
    金之貨幣單位為新臺幣。」「九十四年一月七日刑法修正時
    ，刑法分則編未修正之條文定有罰金者，自九十四年一月七
    日刑法修正施行後，就其所定數額提高為三十倍。但七十二
    年六月二十六日至九十四年一月七日新增或修正之條文，就
    其所定數額提高為三倍。」及刑法第33條第5款修正為：「
    主刑之種類如下：‥‥五、罰金：新臺幣一千元以上，以百
    元計算之。」等規定觀之，依修正後之法律，刑法第339條
    第1項之詐欺取財罪所得科處之罰金刑最高額為新臺幣3萬元
    （1千元乘以30倍）、最低額為新臺幣1千元；而依被告行為
    時即修正前刑法第33條第5款規定之罰金最低額銀元1元計算
    ，刑法第339條第1項之詐欺取財罪之罰金刑之最高額為銀元
    1萬元（因提高10倍）即新臺幣3萬元，最低額為銀元10元（
    因提高10倍）即新臺幣30元。因此，比較上述修正前、後之
    刑罰法律，自應以被告行為時即修正前刑法關於科處罰金刑
    之法律較有利於被告。
  (六)修正前刑法第41條第1項前段規定：「犯最重本刑為5年以下
    有期徒刑以下之刑之罪，而受6個月以下有期徒刑或拘役之
    宣告，因身體、教育、職業、家庭之關係或其他正當事由，
    執行顯有困難者，得以1元以上3元以下折算1日，易科罰金
    。」，又被告行為時之易科罰金折算標準，依修正前罰金罰
    鍰提高標準條例第2條前段（現已刪除）規定，就其原定數
    額提高為100倍折算1日，則本件被告行為時之易科罰金折算
    標準，應以銀元300元折算1日，經折算為新臺幣後，應以新
    臺幣900元折算為1日；惟修正後刑法第41條第1項前段規定
    ：「犯最重本刑為5年以下有期徒刑以下之刑之罪，而受6個
    月以下有期徒刑或拘役之宣告者，得以新臺幣1000元、2000
    元或3000元折算1日，易科罰金。」，比較修正前後之易科
    罰金折算標準，以修正前刑法之規定，較有利於被告，則應
    依刑法第2條第1項前段，適用修正前刑法第41條第1項前段
    規定，定其折算標準，併此敘明。
  (七)綜上所述，經本院綜合比較結果，修正後刑法之規定並非較
    有利於被告，參酌修正後刑法第2條第1項前段、但書規定之
    「從舊從輕」原則，本案應適用修正前前揭刑法規定為法條
    適用之依據。
三、按一般所謂之「人頭支票」、「芭樂票」係指無法兌現之空
    頭支票，此又可分為未獲授權，冒用他人名義開戶、申領之
    支票，及委請知情之人以相當對價或其他方式，至金融行庫
    設立帳戶並請領甲存支票供自己使用，亦即發票名義人知情
    ，並志願充為「人頭」概括授權他人簽發之支票二種。後者
    因發票名義人志願充為人頭，以其名義開戶及申領支票供他
    人簽發使用，該他人及經該他人同意而簽發之人，已得發票
    人即「人頭」之直接或間接概括授權而簽發，雖不成立偽造
    有價證券罪，然上開提供人頭設立帳戶者，帳戶內通常並無
    足夠支付支票金額之存款，跳票之機率甚高，則其販賣「人
    頭支票」予他人使用，對於所販賣之空白支票，係供知情之
    買受者（或其下手）接續填載金額及發票日期，以完成支票
    之簽發行為，使生票據法上效力，然後持以向不知情之人（
    被害人）詐財，自有所預見，經查，被告丁○○與同案被告
    黃棕仁等販賣前開支票，並由黃啟斌、許丁立、范國霖、蔡
    松住、羅立增取得，嗣黃啟斌、許丁立、范國霖、蔡松住、
    羅立增即分別基於意圖為自己不法所有之犯意，以上開之方
    式為詐術，使被害人等陷於錯誤，如數支付金錢、貨物或承
    攬工程，被告丁○○就此有所認識，猶不顧而為之，是核被
    告丁○○所為，係犯刑法第30條第1項、第339條第1項普通
    詐欺取財罪之幫助犯，並依幫助犯之規定減輕其刑。公訴意
    旨雖認被告丁○○係犯共同常業詐欺罪嫌云云，然黃啟斌、
    許丁立、范國霖、蔡松住、羅立增均各僅一次詐欺犯行遭查
    獲，本案並無事證證黃啟斌、許丁立、范國霖、蔡松住、羅
    立增有恃詐欺為業，賴以維生之意，是其等應僅成立普通詐
    欺罪，而被告丁○○並未親身實施詐欺犯行，且對買得支票
    者嗣後如何利用該等支票行詐，亦無直接確切認識，應無共
    同犯罪之意思，惟其對買得支票者極可能持以行騙，自有預
    見，對提供支票足助成詐欺犯行，亦有認識，猶不顧而為之
    ，應係本於不確定故意犯幫助普通詐欺罪，惟本件起訴之社
    會基本事實既屬同一，爰變更起訴法條。被告與黃棕仁、甲
    ○○有共同犯罪之犯意聯絡與行為分擔，是為共同正犯。其
    連續多次幫助詐欺犯行，時間緊接，犯罪構成要件相同，顯
    係基於概括犯意反覆為之，是為連續犯，應以一罪論，並依
    法加重其刑，原審所為被告丁○○無罪判決尚有未洽，檢察
    官據此上訴非無理由，爰撤銷原審此部分判決，審酌被告丁
    ○○提供支票供他人使用，手段雖尚平和，惟此使詐騙者得
    以空頭支票恣意行騙他人，徒使詐欺取財犯罪案件增加，及
    參酌其犯後態度等一切情狀，量處如主文第二項之刑示懲，
    又被告丁○○行為後，中華民國九十六年罪犯減刑條例於96
    年7月4日公布，於同年月16日施行，查被告本件犯行係在96
    年4月24日以前，且所犯幫助詐欺罪，雖為中華民國罪犯減
    刑條例第3條所列罪名，但宣告刑在有期徒刑1年6月以下，
    合於減刑要件，爰依中華民國96年罪犯減刑條例第2條第1項
    第3款，減其刑期2分之1，並諭知易科罰金之折算標準。
四、又本案起訴書記載「．．．丁○○、甲○○並以此為常業。
    又蕭明德…支票帳戶開戶人，均可預見如應黃棕仁、丁○○
    等人之邀，分別擔任虛設行號之人頭負責人，或明知毫無資
    力，仍逕申設支票帳戶，並將領得之支票價賣販售，該支票
    自當退票不獲兌現，是有幫助他人常業詐欺之可能，竟均因
    缺錢花用，同意以上開價格販賣予黃棕仁等人，再由渠等轉
    售，或持以交易，而協助渠等施詐。」，是應認本案被告丁
    ○○所有全部販售支票犯行均屬檢察官起訴範圍，而非僅限
    於起訴書附表記載部分，則本案經檢察官移送併辦部分，即
    屬原起訴範圍，本院應併予審理。
五、不另為無罪諭知部分：
  (一)公訴意旨另以：被告丁○○除有上述有罪犯行外，並邀同蕭
    明德等如起訴書附表所列之開戶人，或代辦公司、商號登記
    ，再以未實際經營之該公司、商號開立支票帳戶（如起訴書
    附表編號1、2、5、6、10、11者），或逕申設支票帳戶，以
    每家金融機構帳戶新台幣10萬元，每本25張支票2萬元之價
    格予以收購，而為確保債信可向各該銀行取得支票，並先由
    黃棕仁、丁○○依約將10萬存入上開支票帳戶內，待領得支
    票後，即予以提領，是黃棕仁、丁○○亦均明知系爭支票無
    兌現可能，不僅對外佯稱：係客票，屆期兌現等語，而以每
    本100張 19萬元之代價，販賣予向其票貼借款之不特定人牟
    利外，或以上開虛設之公司、商號名義，簽發系爭支票，致
    他廠商陷於錯誤，而依約交付訂購之財物，並以之為常業，
    因認被告丁○○另涉犯刑法第340條之常業詐欺罪嫌云云。
  (二)按犯罪事實應依證據認定之，無證據不得認定犯罪事實；又
    不能證明被告犯罪者，應諭知無罪之判決，刑事訴訟法第15
    4條第2項、第301條第1項分別定有明文。
  (三)經查：
  1.檢察官起訴書附表1所載蕭明德之第一商業銀行興雅分行支
    票存款戶，帳號：00000000000號，戶名：勁崨實業有限公
    司支票部分，因缺乏被害人指述，事證顯屬不足。
  2.檢察官起訴書附表2記載上述楊長茂帳戶支票之持票人為施
    永順及鄭永芳，又依警卷附華南商業銀行汐止分行及合作金
    庫銀行汐止分行函載，楊長茂之帳戶支票分別經施永順及鄭
    永芳二人提示而退票，固可認楊長茂帳戶支票確經施永順、
    鄭永芳二人提示而退票，然施永順、鄭永芳二人有無遭詐騙
    受害之情，並無任何二人之警訊、偵訊資料可循，即二人並
    未曾為任何遭詐騙之指述，其等固持有楊長茂之支票而不獲
    付款，惟持有支票之可能原因諸多，或係受託提示，或因他
    人原積欠債務，而事後持此等支票欲償帳，非必係遭詐騙而
    持有，彰化縣警察局固曾分別發函通知施永順及鄭永芳接受
    警詢（詳編號 24號警卷)，然施永順及鄭永芳二人均未到案
    為任何指述，是以現有卷證，尚難認楊長茂帳戶支票之持票
    人有受騙情事。
  3.檢察官起訴書附表3陳敏華之誠泰銀行大同分行00000000000
    0帳號，票號0000000號，面額3,9000元，經游春銀提示不獲
    兌領部分，因游春銀於警詢中陳述：伊於 92年4月23日持此
    支票，由第一銀行樹林分行伊的帳號提示，但遭退票。該張
    支票是伊丈夫友人因欠他錢，才交付該張支票給她（警卷第
    28號第 5頁），是游春銀之丈夫友人原即積欠游春銀金錢，
    始持此支票欲償債，游春銀並非因持有支票而受騙；
  4.起訴書附表4被告李現文之安泰商業銀行松山分行，帳號000
    00000000000，票號： 0000000，金額：978,000元支票，經
    李子敬提示不獲付款部分，因李子敬於警訊指不清楚支票來
    源，是難認李子敬確有遭詐騙情事。
  5.起訴書附表編號5所示支持票人王永和於警詢中陳述：伊曾
    於91年6月25日持康羚實業公司負責人遲玉祥之萬通商業銀
    行中和分行00000000000000帳號、支票號碼0000000000號、
    面額0000000元之支票，向合作金庫土銀分行全和信企業公
    司帳號提示遭退票。而該張支票是優宏興業公司負責人乙○
    ○向全和信企業公司借款而交付給伊的。乙○○總共向伊借
    200餘萬元，在 90年3月初以優宏興業開立2張支票，但都遭
    退票，半年後他再交付上開支票及時國有限公司賴金木之支
    票、面額1,372,916元、到期日為91年7月15日，但該 2張支
    票亦被退票等語（警卷第25號第10至第11頁），故依持票人
    王永和所述，上開以康羚實業有限公司為發票人之支票乃乙
    ○○因借款時交付之支票遭退票後，另交付前開支票以抵償
    借款，難認持票人王永和收受該支票時有何遭施用詐術陷於
    錯誤而有交付財物之行為，又公訴意旨雖認遲玉祥尚向第一
    商業銀行申設支票帳號 00000000000號、萬泰商業銀行申設
    支票帳號000000000000使用（警卷第26號第37頁、第47頁）
    ，惟上開支票如何遭同案被告丁○○、黃棕仁用以詐欺取財
    ，未見檢察官舉證說明，且遍觀卷內相關資料，並無任何被
    害人遭以此部分支票詐騙之相關資料，是此部分亦難認被告
    丁○○有何幫助常業詐欺情事。
  6.起訴書附表編號 6所載許明忠在臺北商業銀行鶯歌分行所開
    設之鈺鉦商行許明忠、帳號 0000000000000（嗣臺北商業銀
    行與永豐商業銀行合併後，帳號整編為：00000000000000號
    ）支票存款帳戶雖於91年1月23日開立，於91年6月28日遭列
    為拒絕往來戶，有永豐商業銀行鶯歌分行 96年6月26日永豐
    銀鶯歌分行（096）字第00024號函在卷可參（原審卷二第94
    頁至第98頁），惟附表編號 6所示持票人黃阿榮於警詢中陳
    述：該張支票是蘇淑玲以汽車向立華當鋪借錢，於 91年6月
    份交給伊說要還給伊的，事後蘇淑玲要伊延後軋入，直到蘇
    淑玲付利息至92年3月份，所以我才在92年4月29日將該支票
    軋入並遭退票，伊不認識許明忠等語（警卷第29號第1至第2
    頁），故依持票人黃阿榮所述，上開以鈺鉦商行許明忠為發
    票人之支票乃蘇淑玲因以汽車質押借款後，另交付前開支票
    以抵償借款，難認持票人黃阿榮收受該支票時有何遭施用詐
    術陷於錯誤而有交付財物之行為。又附表編號 6所示之持票
    人李海玉取得支票之原因及過程為何，均未經檢察官載明，
    且上開支票如何遭利用以以詐欺取財，亦未見檢察官舉證說
    明，且遍觀卷內相關資料，並無被害人李海玉陳述遭以該支
    票詐騙之相關陳述，是事證顯屬不足。
  7.又其餘檢察官起訴書所載之瞿秀珠、郭長春、張英菊、陳秀
    美、劉邦偉、吳國和、賴萬福、潘添成、周李美麗支票遭利
    用詐欺之情，均未見檢察官提出充足具體之事證以憑。
  (四)綜上，除上述經本院認定成罪外，其餘部分均難認有詐欺情
    事，惟依公訴意旨此與經本院認定成罪部分具有實質上一罪
    關係，本審判不可分原則，爰不另為無罪諭知。
據上論斷，應依刑事訴訟法第369條第1項前段、第364條、第299
條第1項前段、第300條，刑法第2條第1項、第30條第1項、2項、
第339條第1項，94年2月2日修正公布前刑法第28條、第56條、第
41條第1項前段，罰金罰鍰提高標準條例第1條前段，修正前罰金
罰鍰提高標準條例第2條，現行法規所定貨幣單位折算新臺幣條
例第2條，中華民國96年罪犯減刑條例第2條第1項第3款、第7條
、第9條，判決如主文。
本案經檢察官丙○○到庭執行職務。
中    華    民    國    98    年    3     月    26    日
            刑事第一庭    審判長法  官  陳  紀  綱
                                法  官  陳  欣  安
                                法  官  姚  勳  昌
檢察官得上訴。
被告不得上訴。
以上正本證明與原本無異。
如不服本判決應於收受送達後10日內向本院提出上訴書狀，其未
敘述上訴之理由者，並得於提起上訴後10日內向本院補提理由書
（均須按他造當事人之人數附繕本）「切勿逕送上級法院」。
                                書記官  吳  宗  玲
中    華    民    國    98    年    3     月    26    日
中華民國刑法第339條
（普通詐欺罪）
意圖為自己或第三人不法之所有，以詐術使人將本人或第三人之
物交付者，處5年以下有期徒刑、拘役或科或併科1千元以下罰金
。


司法院資訊處製作；財團法人民間司法改革基金會備份。
